【裁判字號】    91,上更(二),120
【裁判日期】    920227
【裁判案由】    違反商業會計法
【裁判全文】
臺灣高等法院花蓮分院刑事判決            九十一年度上更(二)字第一二○號
    上訴人即被告  丁○○  男  .
右上訴人即被告因違反商業會計法案件，不服臺灣花蓮地方法院八十五年度訴字第二
八三號中華民國八十六年二月廿六日第一審判決（起訴案號：臺灣花蓮地方法院檢察
署八十五年度偵字第四八五號），提起上訴，判決後經最高法院第二次發回更審，本
院判決如左：
    主  文
原判決撤銷。
丁○○連續商業負責人以明知為不實之事項，而填製會計憑證，處有期徒刑陸月，如
易科罰金以佰元折算壹日。
    事  實
一丁○○於民國（下同）八十年十二月間與癸○○、壬○○、乙○○、子○○、己○○、戊○○、庚○○及辛○○等人，合資於花蓮市○○段三○六號土地上建造花園
  別墅十一戶（以下稱凡綸堤諾別莊）銷售，並受上開合夥人等之委任公推為其等處
  理凡綸堤諾別莊之建造事宜，並由合夥人共同負責銷售（合夥事業簡稱為凡綸堤諾
  專案），於合夥事業執行中並實際擔任收支帳目之管理，為依商業會計法及商業登
  記法所規定，從事執行合夥業務之商業負責人。其竟意圖為自己不法之利益，基於
  概括之犯意，先於八十一年四月中旬，明知凡綸堤諾專案於同年四月十六日因陳宏
  隆及黃清本二人介紹甲○○購買凡綸堤諾別莊Ｃ１棟房屋所支付之佣金僅新臺幣（
  下同）二十萬元，竟於會計許瓊雲據實登載上開支出事項於凡綸堤諾專案之現金支
  出傳票（傳票編號二四九）交其審閱時，將支出金額篡改為三十萬元之不實數目而
  登載於上開其業務上作成之上開支出傳票即商業會計憑證（記帳憑證）上。又於同
  年四月十七日，明知甲○○未受領凡綸堤諾專案Ｃ１棟房屋之購屋模彩獎金三十萬
  元，復利用不知情之會計黃瑞己，將該不實之事項登載於其業務上作成之商業會計
  憑證（即記帳憑證）現金支出傳票上（傳票編號二五二）；足以生損害於癸○○等
  合夥人就凡綸堤諾專案所為出資之回收利益及稅捐機關依據會計憑證稽徵稅捐之正
  確性，因而為違背其任務之行為。
二案經子○○、己○○、丙○○、壬○○、癸○○訴請臺灣花蓮地方法院檢察署檢察
  官偵查起訴。
    理  由
一訊據上訴人即被告丁○○（下稱被告）坦承於八十年十二月間與癸○○、壬○○、
  乙○○、子○○、己○○、戊○○、庚○○及辛○○等八人，合夥於花蓮市○○段
  三○六號土地上建造凡綸堤諾別莊，並受上開合夥人等之公推，為其等處理凡綸堤
  諾別莊之建造及銷售等一切事宜，及卷附如事實欄所示編號二四九、二五二現金支
  出傳票上之簽名為其親筆所為無誤，然矢口否認右揭犯行，並辯稱合夥業經於八十
  一年一、二月間時拆夥，上開現金支出傳票僅係其私人之簿冊，並非會計憑證。因
  伊除配偶外，另與人同居，故作二份不同之簿冊，分別交由配偶及同居人檢視，真
  正之帳冊在會計師事務所內，且本件合夥既非公司組織，亦未經商業登記，應不屬
  商業會計法所規範之範圍，依合夥股東協議書所載，收支帳係由壬○○、己○○
  負責云云。
二惟查：右開為不實登載之事實，已據證人即凡綸堤諾專案會計許瓊雲於本院受理被
  告涉嫌背信等前案調查時供述在卷不受理（原審自字第廿四號卷第一三九頁反面、
  本院上訴字二九四號卷第廿三頁）。且有凡綸堤諾帳冊(七)（實為會計憑證之合訂本
  ，下同）第三五七、三六二頁所附，被告自承其上為其簽名，而經檢視明顯可以看
  出曾經以不同於原記錄用筆修改數額之編號二四九、二五二號之現金支出傳票（該
  等修改字跡核與被告簽名用筆之色調相同）在卷可稽。而陳宏隆與黃清本所領得凡
綸堤諾別莊Ｃ１佣金只二十萬元，且甲○○從未見過Ｃ１房屋之中獎憑證（Ｃ１房
  屋乃甲○○購買），被告亦未曾提及有關Ｃ１房屋彩金之情事，並分據證人陳宏隆
  及甲○○在原審前案證述在卷（原審自字第廿四號卷第一０七、一０九頁）證人郭
  素娟（按係會計之一）、辛○○雖於原審證稱業經於八十一年二、三月間拆夥，惟
  另合夥人己○○、子○○、壬○○在偵查中及原審已分別否認其事（第四八五號偵
  查卷第四十一頁、原審卷自字第廿四號卷第卅一頁）且合夥人癸○○、戊○○亦到
  庭陳稱：合夥係於花園別墅建造完成分配利潤後始行結束，拆夥時被告曾簽發支票
  予各合夥人時間在八十二年間，核與告訴人子○○、己○○於原審所證：伊於八十
  二年二月二十日及二十二日有拿到被告所開之退股之股金及紅利之支票等語之情節
  相符，故郭素娟與辛○○雖稱已於八十一年間先行退夥，然被告與其他合夥人之合
  夥關係並未結束，此由癸○○及戊○○供證郭素娟與辛○○二人於八十一年二、三
  月間因感於建築前景不佳即先行退夥可知其然。被告於本次更審中聲請傳訊各合夥
  人到庭作證，惟據合夥人己○○、癸○○、子○○、乙○○、戊○○於本院一致供
  稱該合夥事業已執行完畢，並無中途拆夥之情事，而被告對上開合夥人之證言均未
  表示有何不實（見本院九十二年一月二十四訊問筆錄），被告辯稱已於八十一年一
  月間拆夥，自非可取。另被告辯稱其簽發一心營造公司面額七十萬元、五十萬元支
  票交合夥人己○○、子○○配偶於八十一年五月兌領作為合夥之退股金云云，業據
  許、羅二人否認並陳稱被告係清償借款與退股無關。（見原審卷第十四頁）另被告
  雖辯稱上開凡綸堤諾會計憑證合訂本（即帳冊編號(七)）內編號二四九、二五二亦為
  伊個人之備忘錄，係為應付其配偶及同居人而作云云，然查：上開支出傳票二件係
  附於凡綸堤諾之會計憑證合訂本內，實際上並非帳冊而僅係由執行扣押人員將之編
  號帳冊(七)，而上開支出傳票所虛偽記載之內容確實有做為合夥結算時之支出，此業
  據合夥人癸○○於本院供明在卷，而被告對癸○○上開供述亦不置可否（見本院九
  十二年一月二十四日訊問筆錄），足見被告上開辯解亦不足採。又被告所辯本件合
  夥真正之帳簿在會計師事務所處，於本次更審中經本院詢以該帳簿在那一會計師事
  務所時，又答稱其所云放在會計師事務所之帳冊乃一心營造有限公司之帳冊，而本
  件是伊個人與癸○○等人之合夥，與一心營造有限公司無關，此與合夥人癸○○於
  本院之供述相符，則被告請求調查置於會計事務所之帳冊既係一心營造有限公司之
  帳冊而與本件合夥無涉，本院認無再就此調查之必要，附此明。查凡綸堤諾別莊
  股東協議書（見本院更(一)卷第五十一頁以下）雖記載股東壬○○、己○○負責收支
  帳，被告丁○○負責監造一切事宜及由合夥人共同負責銷售，然實際執行時帳目係
  由被告負責，此已據證人李欽明於本院證述明確，且為被告所是認（見本院審判筆
  錄），則被告為本件合夥事業執行房屋監造共同銷售及帳目管理而為執行合夥業務
  之股東，自甚明顯，要不因有上開合夥協議書之約定而影響其為合夥業務執行人身
  分之認定。次查商業會計法第四條修正前所稱之商業負責人包括執行合夥業務之合
  夥人，該法條修正後所指商業負責人亦包括商業登記法第九條規定合夥組織之執行
  合夥業務之合夥人，上開規定均不以已經為商業登記為要件，從而被告為上開法律
  所規定之商業負責人，已甚明顯，其所辯本件合夥既未登記，又非公司組織而不受
  商業會計法之規範云云，經核殊無足取。末查被告執行合夥業務為上開支出傳票不
  實之記載，自足生損害於其他合夥人及稅捐機關依據會計憑證稽徵稅捐之正確性，
  仍不得謂非受合夥委任處理事務之人，亦該當於刑法第三百四十二條之背信罪（參
  見最高法院五十六年台非字第二○六號判決）。綜上所述，本件被告犯罪事實明確
  而堪予認定。
三查扣案之帳冊（編號(一)、(二)、(三)）三本與通常使用規定格式不符，似屬個人之備忘
  紀錄，並非商業會計帳冊，此業據財政部臺灣省北區國稅局花蓮縣分局八十六年五
  月廿一日北區國稅花縣審字第八六一０六三號函覆（見本院八十六年上訴字第一五
  ○號卷第四十頁）可憑，惟前開現金支出傳票二紙，業經被告於核准欄簽名，其雖
  無登帳、出納及會計之簽章，亦僅係手續不完備，並不能否定其為記帳之會計憑證
  ，則有該局上開函文及同局八十七年二月九日北區國稅花縣審字第八七一０一一０
  一號函可按（見同上卷第一九一之一頁）。按商業會計法第六十六條第一款，業經
  於被告行為後之八十四年五月十九日修正公布為同法第七十一條第一款，並提高其
  刑度，於被告自屬不利，依刑法第二條第一項但書之規定，仍應適用有利於被告之
  修正前商業會計法第六十六條第一款之規定處罰。查被告係執行合夥業務之合夥人
  ，為他人處理事務之人，其填製不實之現金支出傳票虛報佣金、彩金，自足以生損
  害於其他合夥人及稅捐單位查稅之正確性，已如前述；核被告所為，係犯修正前商
  業會計法第六十六條第一款之商業負責人以明知為不實之事項，而填製會計憑證罪
  及刑法第三百四十二條第一項之背信罪。其利用不知情之會計於帳冊上登載Ｃ１棟
  彩金部分，是為間接正犯。被告先後二次商業負責人以明知為不實之事項，而填製
  會計憑證罪及所犯背信罪，均時間緊接，罪名與構成要件亦皆相同，顯均係出於概
  括之犯意而為之，為連續犯，依刑法第五十六條之規定各以一罪論，並加重其刑。
  其所犯上開二罪間，有方法結果之牽連關係，為牽連犯，應從一重之違反商業會計
  法罪處斷。
四原審予以論科，原非無見，惟查有關二十萬元之佣金改為三十萬元及三十萬元之摸
  彩獎金，被告僅在現金支出傳票上為不實之登載，原判決認被告併登載於帳冊上，
  然查前開扣案編號(一)、(二)、(三)係個人備忘紀錄而非帳冊，已如前述，原審認定事實
  尚有誤會，被告上訴否認全部犯罪固非可採，但原判決既非妥適，自應撤銷改判，
  爰審酌犯後多方飾詞卸責而無悔意，本應從重量刑，惟本件犯罪所生損害尚非重大
  等一切情狀，量處主文第二項所示之刑，並諭知易科罰金之折算標準。
五公訴意旨另以：被告丁○○明知凡綸堤諾專案於八十二年四月十六日支付Ｃ１棟房
  屋之佣金將會計許瓊雲所填具之介紹佣金二十萬元篡改為三十萬元，及同年四月間
  命不知情之會計將不實之Ｃ１棟房屋之購屋模彩金，均登載於其業務上作成之帳冊
  （指前開編號(一)、(二)、(三)備忘錄），認此部分亦構成商業會計法（修正前）第六十
  六條第一款及刑法第二百十三條之業務上登載不實罪、第三百四十二條第一項之背
  信罪；及明知凡綸堤諾專案中，合夥人均委由丁○○處理該土地之登記事宜，除有
  購買該專案之房屋外，均不得登記為土地之所有權人，且明知其妻林蔡寶玉未購買
  該專案之房屋及土地，竟於八十一年六月三十日將該專案中之編號（Ａ４棟）之土
  地以買賣之名義登記予其妻林蔡寶玉，又其明知各合夥人之出資向合作金庫借貸之
  所得及已購該專案之客戶所繳之金額扣除購地成本、興建房屋之費用，尚有餘額，
  竟未經其他合夥人之同意，於八十一年十二月四日違背其任務，向鄭忠義借貸，並
  設定本金最高限額為壹億元之抵押權，致生損害於其他合夥人之利益，取得現金後
  復未立即施工，一再拖延，迄該專案之土地為法院查封、拍賣，訂購戶及各合夥人
  始知上情。因認被告丁○○另犯背信罪云云。按犯罪事實，應依證據認定之，無證
  據不得推定其犯罪事實。又不能證明被告犯罪者，應諭知無罪之判決，刑事訴訟法
  第一百五十四條、第三百零一條第一項分別定有明文。再按背信罪，行為之主體須
  為他人處理事務，而他人即行為人以外之第三人而言，苟行為人未為他人處理事務
  ，即無背信罪之可言。訊之被告丁○○堅決否認上述犯行，辯稱：上開編號(一)、(二)
  、(三)證物為其私人備忘錄而非會計帳冊，又伊係因資金週轉不靈，而向民間抵押借
  款後，不堪利息之負擔而告倒閉，致使己○○等所投資之股金無法回收，伊向鄭忠
  義借款時，自訴人等均已退股，伊以凡綸堤諾專案房地設定借款自無需經自訴人等
  之同意。至於Ａ４房屋登記為林蔡寶玉名下乙節，實係凡綸堤諾專案所建房屋原均
  以各投資人為起造名義人，並非單就Ａ４部分登記於林蔡寶玉名下等語。經查：
  (一)前開編號(一)、(二)、(三)證物並非會計帳冊而係私人之備忘錄，已如前述，則被告將
    不實事項登載於其私人之備忘錄，此與修正前商業會計法第六十六條第一款及刑
    法第二百十五條、第三百四十二條第一項之罪構成要件不符，自不成立上開罪名
    。惟公訴意旨認此部分與前開論罪部分為實質上一罪關係，爰不另為無罪之諭知
    。
  (二)證人即合夥人之一郭素娟（以庚○○名義入夥 )於前案原審調查時證稱略以：其
    於八十一年二月間，曾至銀雕公司開會，會中丁○○稱股金不足，要求股東們增
    資，成員們私底下均表示欲退股等語（參見原審八十二年度自字第二十四號卷第
    五十六頁）訊之證人即合夥人之一己○○，則證稱其於八十一年十月五日之丁○○向鄭忠義設定抵押借款前，即以其與子○○、劉賢盛三人之股利、股本向丁○○承購Ａ４房屋（同上卷第廿七頁反面、廿八頁），嗣又於本院前案訊其：「當
    初是你們二人主動要求退股，還是丁○○主動開票給你們？」，其陳稱：「他一
    直敷衍我們，一直不把房地權利過戶給我們，而且他開的票也跳票」（同上卷第
    五十二頁），顯見該欲承購Ａ４房屋之三合夥人於丁○○設定借款前即已為退股
    之決定。又證人亦合夥人之一劉賢盛證稱被告丁○○已於八十二年三月廿二日全
    部清償其所投資之股金及應得股利（同上卷第八十四頁），又證人己○○、子○○及自訴人代理人李欽明則陳稱，其等於八十二年二月廿日均曾受領被告丁○○
    以每股八萬元計算股利之支票，並均經兌現。嗣同年月廿二日丁○○再簽發每股
    一百廿四萬元股本及紅利之支票予己○○、李欽明、子○○等人，惟均未兌現等
    語。此節並有被告與癸○○等人之協議書影本在卷可按（存於同上卷證物袋）。
    參以被告丁○○最後於八十二年二月廿二日簽發支票欲與子○○、李欽明、己○○及劉賢盛結清其等出資之時間，適為其向案外人鄭忠義借得一千八百餘萬元之
    後一至二個月內，此有鄭忠義於偵查中提出之借款支票影本在卷足憑（存於偵查
    卷證物袋）；以及曾於八十一年三月底至同年十月間擔任銀雕公司業務經理職務
    之蘇怡達於前案到庭結證略以：其到職後未曾見過股東到公司（指銀雕公司）開
    過會（同上卷第一三五頁反面）等節。另設定扺押予鄭忠義之原因發生日期為八
    十二年二月二十五日，登記日期為同年三月六日，均在己○○等合夥人退夥之後
    ，有土地及建物之登記簿謄本可稽。己○○、癸○○等合夥人雖陳稱被告丁○○
    曾允諾於股金全數清償前，其等仍保留股東身分云云，然訊之證人即銀雕公司前
    總經理韓林梅則陳稱自訴人等提出上項要求時，被告丁○○並未為同意之表示（
    同上卷第二一六頁）。至於凡綸堤諾專案所建房屋均以合夥股東或其等親屬任起
    造名義人乙節，有該專案起造人名冊存於偵查卷證物袋可查。被告以其妻為起造
    人及嗣後以其妻之名義為登記之所有權人之事實，即無從據為被告不利認定之證
    據。惟因此部分公訴意旨證與前揭論罪部分有連續犯裁判上一罪之關係，自毋庸
    另為無罪之諭知。
據上論斷，應依刑事訴訟法第第三百六十九條第一項前段、第三百六十四條、二百九
十九條第一項前段，八十四年五月十九日修正前商業會計法第六十六條第一款，刑法
第五十六條、第三百四十二條第一項、第五十五條、第二條第一項但書、第十一條、
修正後第十一條前段、第四十一條、罰金罰鍰提高標準條例第一條前段、第二條，判
決如主文。
本案經檢察官李土城到庭執行職務。
中      華      民      國    九十二    年    二      月     二十七     日
                                    審判長法官  謝  志  揚
                                          法官  何  方  興
                                          法官  蔣  有  木
右正本證明與原本無異。
如不服本判決，應於送達後十日內，向本院提出上訴狀。其未敘述理由者，並應於提
出上訴狀後十日內向本院補提理由狀(須附繕本)。
                                        書記官  陳  有  信
中      華      民      國    九十二    年     三     月       三       日
附錄本判決論罪之法律條文：
商業會計法第六十六條
商業每屆決算應編製左列報表：
一  營業報告書。
二  財務報表。
營業報告書之內容包括經營方針、實施概況、營業計畫實施成果、營業收
支預算執行情形、獲利能力分析、研究發展狀況等，其項目格式由商業視
實際需要訂定之。
決算報表應由代表商業之負責人、經理人及主辦會計人員簽名或蓋章負責
。
中華民國刑法第三百四十二條
 (背信罪)
為他人處理事務，意圖為自己或第三人不法之利益，或損害本人之利益，
而為違背其任務之行為，致生損害於本人之財產或其他利益者，處五年以
下有期徒刑、拘役或科或併科一千元以下罰金。
前項之未遂犯罰之。


司法院資訊處製作；財團法人民間司法改革基金會備份。
